【裁判字號】    90,訴,1020
【裁判日期】    901219
【裁判案由】    違反水利法
【裁判全文】
臺灣桃園地方法院刑事判決                          九十年度訴字第一二號
    公  訴  人  臺灣桃園地方法院檢察署檢察官
    被      告  甲○○
右列被告因違反水利法案件，經檢察官提起公訴（九十年度偵字第一一三０四號），
本院判決如左：
    主  文
甲○○無罪。
    理  由
一、公訴意旨略以：被告甲○○明知通過告訴人丙○○（起訴書誤載為吳年妹）所有
    座落於桃園縣大園鄉○○○段溪洲子小段七八之三地號土地內之灌溉溝渠，乃告
    訴人丙○○所提供作為桃園大圳七支十三號池給水路以供下游農田灌溉使用，屬
    於水利法地四十六條第一項第二款之引水建造物，卻因與告訴人丙○○一家素有
    嫌隙，於民國八十五年六月十五日至同年七月廿九日間，基於毀損之犯意，將前
    揭灌溉溝渠位於告訴人丙○○上開土地如附圖Ａ所示出口部分及越過產業道路另
    一頭過路涵管之出口，均以水泥堵塞後以損壞該灌溉水路引水灌溉之效能，嗣經
    鄰近居民吳茂男向台灣省桃園農田水利會（下稱桃園水利會）檢舉後，經桃園水
    利會於八十八年八月九日派員會勘並要求被告甲○○限期回復原狀後，被告甲○○始將所填塞水泥打掉清除，回復灌溉水路引水灌溉之功能。因認被告涉犯水利
    法第九十一條第一項之毀損引水建造物罪嫌云云。
二、公訴人認被告甲○○涉犯右揭罪嫌，無非係以右揭事實業據被害人乙○○於警、
    偵訊中指訴綦詳，核與證人己○○、辛○○及李彥賢證述內容大致相符，而被告
    甲○○所填塞灌溉溝渠出口確位於桃園縣大園鄉○○○段溪洲子小段七八之三地
    號土地如附圖所示Ａ部分，亦經本檢察官會同桃園縣政府工務局水利課、桃園水
    利會人員、桃園縣蘆竹鄉地政事務所測量人員及被告、被害人等勘驗屬實，製有
    勘驗筆錄及桃園縣蘆竹地政事務所九十年三月廿三日九○蘆地二字第一三三四號
    函附之土地複丈成果圖、土地登記謄本附卷可稽，此外並有桃園水利會八十八年
    六月一日桃農水管字第四二九四號函、九十年三月廿六日桃農水管字第二四二七
    號函、現場照片十四幀在卷足憑，為其論據。
三、按犯罪事實，應依證據認定之，無證據不得推定其犯罪事實，刑事訴訟法第一百
    五十四條定有明文。又事實之認定，應依證據，如未能發現相當證據，或證據不
    足以證明，自不能以推測或擬制之方法，以為裁判基礎。再認定不利於被告之事
    實，須依積極證據，苟積極證據不足為不利於被告事實之認定時，即應為有利於
    被告之認定，更不必有何有利之證據，最高法院著有四十年台上字第八六號、三
    十年上字第八一六號判例可稽。訊據被告甲○○矢口否認有為右揭行為，辯稱：
    伊並堵阻塞灌溉溝渠，其並未毀損引水建造物等語。
四、經查：（一）按「興辦水利事業，關於左列建造物之建造，改造或拆除，應經主
    管機關核准：．．．．二、引水建造物。．．．」，「前項各款建造物之建造或
    改造，均應由興辦水利事業人備具詳細圖樣及說明書，申請主管機關核准。．．
    ．」水利法第四十六條第一項第二款、第二項定有明文。而水利法第九十一條第
    一項之之毀損引水建造物罪，係以毀損同法第四十六條第一項第二款之引水建造
    物為構成要件。經查：本件如附圖Ａ所示部分，係告訴人丙○○興建房屋時自行
    舖設之排水溝，係供其家中排水所用之溝渠，雖兼作為農田灌溉之溝渠，然並非
    桃園農田水利會桃園大圳七支十三號之給水路等情，業據證人即告訴人之子乙○○於本院證述：附圖Ａ所示部分涵管洞前段排水溝是伊家用之排水溝，．．．．
    ．。水溝的水泥部分是我自己做的，以前是土溝，是稻田割稻之後排水用的，現
    在是供我住家排水用等語（見本院九十年十月十七日、同年十一月九日筆錄），
    證人即桃園農田水利會人員戊○○證稱：桃園水利會的灌溉渠，．．．．．，如
    重劃區○○○○○路，水路是水利會在管理，水路都是登記在水利會，有些沒有
    重劃的水路也是水利會的。本件這裡沒有重劃，但本案的水路是屬於乙○○個人
    所有，是乙○○自己動工興建的水路，是越田灌溉的溝渠。用水泥施作的部分是
    為了防止別人分水灌溉，且乙○○的田也要排水。起訴書上的Ａ部分是乙○○房
    子後面水溝部分等語、證人即七支十三號、七支十四號池小組長己○○亦同此證
    言在卷（見本院九十年十月十七日），證人即到場複丈之蘆竹地政事務所之人員
    庚○○於本院亦證稱：如附圖Ａ所示部分並不是（桃園農田）水利會的灌溉溝渠
    ，從圖面看起來，附近並沒有水利會的灌溉溝渠等語在卷（見本院九十年十一月
    九日筆錄）；而本院亦向主管機關函詢，如附圖Ａ部分所載之給水路是否為依水
    利法第四十六條第二項規定審核之建造之引水建造物，據函覆：（該水路係）吳
    君（乙○○）為免阻斷下游農田灌溉用水自行闢設之給水路等語，有桃園縣政府
    九十年十一月十四日九十府工水字第二二０一七三號函、台灣桃園農田水利會桃
    農水管字第八八０三號各乙紙在卷足參。顯見如附圖Ａ所示部分確非依上開水利
    法第四十六條第二項之規定審核建造之引水建造物無訛。（二）又如附圖Ａ所示
    部分雖經被告以水泥堵塞等情，業據告訴人丙○○指訴綦詳，復經台灣桃園地方
    法院檢察署檢察官會同桃園縣政府工務局水利課、桃園水利會人員、桃園縣蘆竹
    鄉地政事務所測量人員等人員到場勘驗，製有勘驗筆錄乙紙在卷足佐，並據證人
    乙○○、己○○、辛○○、雖均證稱：甲○○有用水泥堵塞如附圖Ａ所示之水路
    等語，證人即桃園縣政府水利課人員丁○○、證人即水利會會同檢察官至現場履
    勘之人員李彥賢雖均證稱：如附圖Ａ部分之水路涵管頭已備堵塞等語，證人即到
    場維持秩序之員警許朝惠雖證稱：有勸阻甲○○不要施工，但甲○○不肯等語；
    此外，復有桃園縣蘆竹地政事務所九十年三月廿三日九○蘆地二字第一三三四號
    函附之土地複丈成果圖、土地登記謄本附卷可稽，並有桃園水利會八十八年六月
    一日桃農水管字第四二九四號函、九十年三月廿六日桃農水管字第二四二七號函
    、現場照片十四幀附卷足參，然此亦僅能證明被告確有堵塞如附圖Ａ所示部分之
    水路出口，惟據證人即告訴人之子乙○○於本院證稱：起訴書所載Ａ部分，這是
    我們自行興建，這原是我們屋後的一個溝渠，這部分清除後可以使用，．．．等
    語（見本院九十年十月五日筆錄），則如附圖Ａ所示部分之水路，其功能尚未達
    不堪使用之程度，足見被告所為與毀損罪之構成要件，亦屬有間。縱上所述則被
    告所為即與水利法第九十一條第一項毀損飲水建造物罪之構成要件有間，要無從
    繩以本罪之責。此外，復查無其他積極證據可證明被告有如公訴人所指犯行，自
    應為無罪之諭知。
據上論斷，應依刑事訴訟法第三百零一條第一項，判決如主文。
本案經檢察官廖先志到庭執行職務。
中      華      民      國    九十    年      十二      月     十九     日
                              臺灣桃園地方法院刑事第四庭
                                          法  官  邱滋杉
右正本證明與原本無異。
如不服本判決，應於判決送達後十日內向本院提出上訴狀( 應附繕本 )，上訴於
臺灣高等法院。
                                          書記官  周巧屏
中      華      民      國    九十    年      十二      月     十九    日


司法院資訊處製作；財團法人民間司法改革基金會備份。
